【裁判字號】    90,易,2058
【裁判日期】    900731
【裁判案由】    違反臺灣地區與大陸地區人民關係條例
【裁判全文】
臺灣高雄地方法院刑事判決                          九十年度易字第二０五八號
    公  訴  人  臺灣高雄地方法院檢察署檢察官
    被      告  丁○○
右列被告因違反臺灣地區與大陸地區人民關係條例案件，經檢察官提起公訴（九十年
度偵字第八九三六號），本院判決如左：
    主    文
丁○○共同違反臺灣地區人民，不得為大陸地區之教育機構在臺灣地區從事居間介紹
之行為之規定從事居間介紹行為，處拘役肆拾日。如易科罰金，以參佰元折算壹日。
    事    實
一、丁○○與台碩文化事業有限公司（下稱台碩公司）之負責人丙○○二人係好友，
    二人明知台碩公司之登記營業項目並未包括居間、介紹至大陸地區教育機構就讀
    之業務，竟與丙○○（另案起訴）共同基於居間介紹之犯意聯絡，自民國八十九
    年四月間起，由丙○○連續以台碩公司名義在臺灣時報刊登「國外醫學院醫科留
    學保證班、留學國外著名醫科，預約一張醫師執照，免費電話000－000－
    000」之廣告，以達宣傳之目的，並於八十九年五月九日下午六時三十分，在
    台碩公司辦理說明會，由丁○○在現場講解說明，會中並備置印妥封面有「故九
    萬里，則風斯在下矣」字樣，內容為介紹大陸地區上海醫科大學、上海中醫藥大
    學、上海鐵道大學之概況、主要設施之說明書，供不特定人索閱。嗣於同年六月
    十二日，丁○○與有意前往大陸地區就學之學生甲○○之父母乙○○、蕭燕玲簽
    訂升學履約保證書，並辦理公證，居間介紹甲○○至大陸上海復旦大學就讀，因
    甲○○學歷資格不符而作罷。
二、案經法務部調查局高雄市調查處移送臺灣高雄地方法院檢察署檢察官偵查起訴。
    理    由
一、右揭事實業據被告丁○○於本院審理時供承不諱，核與證人乙○○於本院調查時
    之證述情節相符，此外，復有國中智庫電訪暨家訪日報表、臺灣時報剪報、上海
    醫科大學入學證明、錄取通知書、升學履約保證書（均為影本）等資料在卷可稽
    ，堪認被告之自白核與事實相符，自得採為論罪之依據。本件事證已臻明確，被
    告右開犯行洵堪認定。
二、按臺灣地區與大陸地區人民關係條例第二十三條所規定之「居間行為」者，依民
    法第五百六十五條之規定，係指當事人約定，一方為他方報告訂約之機會，或訂
    約之媒介，他方給付報酬之契約；而所稱「介紹行為」者，亦指當事人雙方之合
    意，由一方為他方媒介訂約之機會而言。是以一有從事居間介紹之行為，犯罪構
    成要件已屬該當，即應成立本罪，至於契約是否因之成立，僅是行為人可否據以
    請求報酬而已（此觀民法第五百六十八條第一項規定已明）。本件被告雖非台碩
    公司之負責人，惟其明知該公司登記經營之業務並不包括居間、介紹至大陸地區
    教育機構就讀之業務，竟與丙○○共同於臺灣時報等報紙刊登廣告，致使甲○○
    之父母乙○○、蕭燕玲夫婦因見報紙所刊登之廣告，打電話連絡，並經由被告之
    介紹，而簽訂升學履約保證書，足見被告確已從事介紹之行為。核被告所為，係
    違反臺灣地區與大陸地區人民關係條例第二十三條之規定，應依同條例第八十二
    條之規定論處，及違反公司法第十五條第一項之規定，應依同條第三項之規定處
    斷。被告與丙○○二人間，就上開犯行，有犯意之聯絡及行為之分擔，為共同正
    犯。又被告就所犯公司法第十五條第三項、第一項之公司負責人違反公司不得經
    營登記範圍以外之業務罪部分，係無身分之人而與有該身分之人（即丙○○）共
    同實施犯罪，為身分犯，依刑法第三十一條第一項之規定，仍以共犯論。又被告
    所犯上開二罪，係一行為觸犯數罪名，為想像競合犯，依刑法第五十五條前段之
    規定，應從較重之臺灣地區與大陸地區人民關係條例第八十二條之罪處斷。另被
    告違反公司法之犯行，於起訴書中雖漏載起訴法條，惟於事實欄中已明確記載該
    部分犯罪事實，本院自應併予審理。爰審酌被告因不諳法律而罹刑章，情節尚非
    嚴重，犯罪後尚能坦認犯行，態度良好等一切情狀，酌情量處如主文所示之刑。
    又按刑法第四十一條已於九十年一月四日修正為：「犯最重本刑五年以下有期徒
    刑以下刑之罪，而受六個月以下有期徒刑或拘役之宣告，因身體、教育、職業、
    家庭之關係或其他正當事由，執行顯有困難者，得以一元以上三元以下折算一日
    。但確因不執行所宣告之刑，難收矯正之效，或難以維持法秩序者，不在此限」
    ，並經總統於九十年一月十日公布，而於同年一月十二日生效，併參酌最高法院
    二十四年七月民刑庭總會決議之意旨，故爰依前開條文及刑法第二條第一項前段
    之規定，就所宣告之刑諭知易科罰金之折算標準。
三、公訴意旨另略以：被告明知台碩公司之經營項目不包括為大陸地區學校來臺招攬
    學生前往就謮，竟與丙○○基於共同之犯意聯絡，自八十九年四月間起，未經依
    法申請許可為大陸地區之教育機構上海醫科大學、上海鐵道大學、上海中醫藥大
    學招募學生，並在臺灣時報等報紙刊登招募學生之廣告，且印製相關資料供不特
    定人索閱，及召開說明會供不特定人參加。因而認被告尚違反臺灣地區與大陸地
    區人民關係條例第二十三條之違反臺灣地區人民，不得為大陸地區之教育機構在
    臺灣地區從事招生事宜之行為。按臺灣地區與大陸地區人民關係條例第二十三條
    所規定之「招生事宜」，係指行為人經由大陸地區之教育團體或其他機構之授權
    ，在臺灣地區以該教育機構之名義招生，而有實質審查報名者是否具有入學資格
    而言。經查：卷附扣案之上海醫科大學入學證明、錄取通知書係被告自他人處影
    印而來，已據被告於法務部調查局高雄市調查處調查時陳明在卷，且該證物僅是
    入學證明或錄取通知而已，並非授權書，故尚難僅憑上開證物據以認定被告是經
    由上海醫科大學之授權而從事招生事宜。另卷附文宣中雖載有各該大學之電話、
    傳真及電子信箱，惟因此些資料乃各該學校對外聯繫之資料，並非秘密之資料，
    固亦難僅以上述文宣中有此記載，遽論是經由各該學校之授權而來。此外，本院
    復查無其他事證足資證明被告有經各該學校之授權，在臺從事招生事宜，本應為
    無罪之諭知，然因此部分與前揭有罪部分係屬實質上一罪，故不另為無罪之判決
    ，併此敘明。
據上論斷，依刑事訴訟法第二百九十九條第一項前段，臺灣地區與大陸地區人民關係
條例第八十二條、第二十三條，公司法第十五條第三項、第一項，刑法第二條第一項
前段、第十一條前段、第二十八條、第五十五條、修正後第四十一條第一項、第三十
一條第一項，罰金罰鍰提高標準條例第二條，判決如主文。
本案經檢察官陳碧霞到庭執行職務。
中    華    民    國      九十      年      七      月      三十一      日
                                  臺灣高雄地方法院刑事第七庭
                                      法  官  蔡  正  雄
右正本證明與原本無異。
如不服本判決，應於判決送達後十日內，向本院提出上訴狀。
                                      書記官  許  雅  惠
中    華    民    國      九十      年      七      月      三十一      日
附錄本判決論罪之法條：
臺灣地區與大陸地區人民關係條例第八十二條：
違反第二十三條規定從事招生或居間介紹行為者，處三年以下有期徒刑﹑拘役或科或
併科新臺幣一百萬元以下罰金。
公司法第十五條第一項、第三項：
公司不得經營登記範圍以外之業務。
公司負責人違反前二項規定時，各處一年以下有期徒刑、拘役或科或併科新台幣十五
萬元以下罰金，並賠償公司因此所受之損害。


司法院資訊處製作；財團法人民間司法改革基金會備份。
